臺灣高等法院臺南分院刑事判決　　　　100年度上訴字第218號
上　訴　人　臺灣臺南地方法院檢察署檢察官
被　　　告　郭清福
選任辯護人　林永發律師(扶助律師)
上列上訴人因被告殺人案件，不服臺灣臺南地方法院99年度重訴
字第22號中華民國99年12月29日第一審判決（起訴案號：臺灣臺
南地方法院檢察署99年度偵字第14329 、14386 號），提起上訴
，本院判決如下：
    主  文
上訴駁回。
    事  實
一、郭清福前於民國95年間，因放火燒燬他物罪之公共危險案件
    ，經台灣台南地方法院( 下稱台南地院) 以94年度訴字第12
    97號判處有期徒刑一年二月確定，並於96年2月4日縮刑期滿
    ，96年2月5日執行完畢出監。詎其於99年9月15日下午6時許
    ，在臺南縣官田鄉隆本村台一線隆田陸橋下飲酒後，與素昧
    平生之王俊達不期而遇，雙方於同日下午6 時34分許因細故
    發生口角並引發肢體衝突，適為該村村長葉燈燦騎乘機車途
    經該處，乃介入調停而暫得平息。待葉燈燦離去後，郭清福
    應王俊達之要求，至鄰近檳榔攤購買米酒乙瓶，雙方對飲後
    ，於同日下午6 時47分許再度爆發第二次口角與肢體衝突，
    郭清福因酒後怒氣難抑，竟萌生殺人之犯意，以隨手取得之
    木椅柄與磚塊作為行兇工具，朝王俊達之頭部、軀幹、四肢
    等身體各部分加以攻擊，致王俊達受傷不支倒地後，仍持續
    持前開已因被告持以毆擊王俊達而斷裂之木椅殘骸（木椅柄
    ）及磚塊，猛砸已倒地之王俊達頭顱、臉部等身體部位，造
    成王俊達頭部外傷併多處撕裂傷及顏面骨骨折等傷。上情適
    為離案發現場不遠處之洪志清隔窗目睹，乃於同日下午6 時
    54分許報警處理。嗣王俊達經送臺南縣奇美醫院柳營分院救
    治，仍因遭毆打，頭部、軀幹及上肢多處鈍力傷，導致顱骨
    粉碎性及壓迫性骨折、顱內出血及腦挫傷，最後因神經性休
    克，而於到院前心跳停止，經急救無效後於同日下午8 時許
    宣告死亡。嗣經臺南縣警察局麻豆分局官田分駐所調閱現場
    路口監視器，發覺郭清福於案發後騎乘不詳車牌號碼之機車
    ，經由該處之東側便道(南向北)往台一線方向逃逸，而循線
    於99年9月15日晚上8時40分許，至臺南縣官田鄉官田村門牌
    不詳之私人神壇內查獲郭清福，並經其同意搜索，在上處扣
    得其所穿著噴濺有血跡之白色上衣乙件。
二、案經臺灣臺南地方法院檢察署檢察官據報相驗後由臺南縣警
    察局麻豆分局報告及由王俊達之配偶林佩錡訴由臺灣臺南地
    方法院檢察署檢察官偵查起訴。
    理  由
壹、證據能力方面:
    本件以下所引用之具傳聞性質之證據，檢察官、被告及辯護
    人於本案言詞辯論終結前，並未爭執其證據能力，本院審酌
    前開證據之作成或取得之狀況，並無非法或不當取證之情事
    ，且經本院於審判期日就上開證據依法進行調查、辯論，依
    刑事訴訟法第159條之5規定，均具有證據能力。至以下所引
    用之不具傳聞性質之證據，因非檢警違背法定程序取得之證
    據，依法自應有證據能力，併此敘明。
貳、實體方面:
一、訊據被告郭清福對於前開殺人犯行供承不諱。惟辯護人之辯
    護意旨另以: 被告係遭被害人辱罵、毆打後，才出手互毆，
    並持木椅柄、磚塊繼續毆打被害人，兩人並無深仇大恨，應
    無殺人之故意，本件被告僅應負傷害致死之罪責云云為被告
    置辯。
二、經查:
  (一)被告有於前開時地，酒後與被害人王俊達不期而遇，雙方於
    同日下午6 時34分許因細故發生口角及肢體衝突，適為該村
    村長葉燈燦騎乘機車途經該處而介入調停而稍得片刻安寧。
    待葉燈燦離去後，郭清福應王俊達之要求，至鄰近檳榔攤購
    買米酒乙瓶，雙方對飲後，於同日下午6 時47分許再度爆發
    第二次口角與肢體衝突，郭清福即隨手持木椅柄、磚塊等物
    ，朝王俊達身體多處攻擊，造成王俊達頭部外傷併多處撕裂
    傷及顏面骨骨折而倒地不起，經離案發現場不遠處之洪志清
    隔窗目睹，而於同日下午6 時54分許報警處理等事實，業經
    :
  1.被告迭於警偵、原審及本院供認: 「99年9 月15日18時54分
    ，在台南縣官田鄉隆田陸橋下發生死者王俊達遭人殺害一案
    ，是我所犯。昨日我約18時許騎機車到達現場。我由隆田陸
    橋東側便道逆向進入隆田陸橋。我要至隆田陸橋下找朋友看
    有無在那裡聊天。死者王俊達約我到達一、二分鐘後騎機車
    抵達現場。隆本村長人也有到案發現場。我聽村長與王俊達
    對話，我不認識王俊達、村長，亦無恩怨或金錢糾紛。當時
    我有飲二瓶600 CC、酒精濃度58度高梁酒，死者先向村長討
    酒喝遭村長拒絕轉向我討取，我就前往中華路上品檳榔攤購
    買一瓶米酒，返回現場欲與死者對飲，我與死者共用該衛生
    杯。死者不知何故動手先將我推倒，村長抵達現場將我們雙
    方拉開，他就要求我買酒給他飲用，對飲期間他對我爆以粗
    口。我尚未買酒前是坐於陸橋西側沙發上並發生第一次衝突
    ，村長葉燈燦將我們雙方拉開，將我帶往隆田陸橋東側旁道
    路上。村長葉燈燦約停留10分鐘，見我們雙方已無衝突現象
    便離去，村長離開現場後，現場只剩我與死者王俊達。當時
    我與王俊達坐於陸橋下東側沙發上。我們二人就在陸橋東側
    沙發上對飲。第一次衝突時沒有受傷。第二次他先罵我『骯
    髒囝仔』並對我罵三字經，他動手毆打我頭部之後，雙方就
    開始扭打。( 現場發現染有血跡之木製椅子及磚塊是何人做
    為攻擊之武器?)椅子及磚塊皆是我一人所使用做為攻擊武器
    。我先以椅子攻擊死者，再以磚塊攻擊。椅子擊中死者臉部
    ，死者沒有倒地不起，尚能站立，所以我立即補以磚塊攻擊
    。磚塊斷成兩片，一片掉在死者身旁，一塊我不知飛往何處
    。斷裂之木椅及斷裂之磚塊上的血跡是死者血跡，現場遺留
    斷裂之木椅及磚塊是攻擊死者的武器。死者倒地後，我有繼
    續以碎裂的木椅殘骸(木柄)往死者臉部攻擊。死者於未倒地
    前，意識尚清醒時，曾向我求饒，但我不予理會，持續攻擊
    死者。因為我有飲酒，情緒難以控制，又是他先動手毆打我
    ，故我才持續攻擊死者。我知道對人體頭部實施攻擊會導致
    人死亡，但是當時因飲酒加怒氣難消，所以失去理智毆打死
    者致死」(見相驗卷第9-21頁)、「我不認識死者，也不曉得
    他為何會過來，他罵我『髒小孩』，還推我、打我，是村長
    來，才把我們拉開。第二次村長離開後，死者叫我去買酒給
    他喝，我就去買來一起喝，之後他又罵我三字經且打我，我
    們就發生扭打，之後我發現地上有斷掉的椅子腳，就拿來打
    他，還有拿磚頭砸他。是先用椅子，再用磚頭，兩者都是現
    場撿到。我知道頭部是人體的重要部位，我知道以椅子及磚
    塊砸向人的頭部會使人致死。(是否承認本件殺人犯行?) 承
    認」等語不諱(見相驗卷第41至46頁，偵字第4至15頁，原審
    卷第8 至11頁、30至34、47至61頁，本院卷第32頁反面至第
    34頁)。
  2.並有證人即隆本村村長葉燈燦於警詢及偵訊時證述: 「我騎
    車經過案發地，適巧發現死者王俊達與犯嫌郭清福發生爭執
    ，我便上前將雙方拉開，阻止雙方繼續發生爭執。當時王、
    郭二人尚無人受傷，我只聽見郭清福對王俊達罵三字經，我
    有發現機車，但機車尚未倒地。我到場時，他兩人在隆田陸
    橋下西側沙發椅旁爭執。我於當日18時30分許到達現場，於
    18時40分離開現場。我離開前雙方沒有爭執之跡象。當時雙
    方心平氣和坐在東側沙發椅上，所以我才放心離開。案發時
    我沒有看見郭清福持有兇器或隨身攜帶兇器。我第一次與郭
    清福見面，王俊達則是舊識。我與郭清福、王俊達沒有恩怨
    或金錢糾紛」(見警卷第9至12頁，相驗卷第17至20頁)、「
    99年9 月15日下午我因為有事經過現場時，我看見死者與被
    告發生爭執，我當時看到被告拿椅子要打死者，被我拉住，
    他又拿另一個椅子要砸死者，我將他推開，後來被告以三字
    經辱罵死者，我就將被告拖遠一點。我離開前他們沒有爭執
    ，我跟他們說不要打了，我還有事我先離開，當時死者身體
    上沒有受傷。我在看現場時，死者和被告已經沒在喝酒，但
    是兩人身上有些微酒味。我看見時，被告是拿沙發椅要砸死
    者」(見相驗卷第41至46頁，偵卷第4至15頁)等語。
  3.另證人即目擊者洪志清於警詢及偵訊時證稱: 「我於18時34
    分在台一線省道道隆田陸橋下發現不知名兩名男人在吵架，
    其中還有另一名男人在勸架，是官田鄉隆本村村長葉燈燦在
    勸架。我當時在我經營美髮店後方窗戶往外所看見。我的美
    髮店設於隆田陸橋西邊，我的美髮店後方窗戶正對隆田陸橋
    ，店名是『D1時尚造型館』，地址為台南縣官田鄉○○路18
    1 號，房屋坐落方向為坐東朝西。因為吵架聲很大聲，且離
    我美髮店很近，我因好奇便開美髮店後方窗戶觀視，所以發
    現有人在吵架，村長葉燈燦在勸架。當時我由美髮店窗戶往
    案發地觀視，發現隆田陸橋下離我店後方窗戶較近之沙發上
    有兩人在吵架，隆本村長葉燈燦在勸架，之後由葉燈燦將其
    中一名較瘦男子(經警告知為被告郭清福)拉往陸橋東側道路
    上，但我有看見較胖男子(經警告知為死者王俊達)已遭較瘦
    男子推倒，較瘦男子並拿現場椅子作勢砸向較胖男子，較瘦
    男子雖遭葉燈燦拉開，惟較胖男子向較瘦男子叫囂，然後現
    場歸於寧靜，我因要幫店內顧客剪頭髮又發現打架事件已停
    ，便返回店內前方幫客人服務，於同日18時47分又聽見打架
    聲音，我再次前往美髮店後方窗戶往案發地觀視，結果看見
    較瘦男子手持現場木製椅子砸向較胖男子身上、【一會兒拿
    磚塊，一會兒拿木製椅子交替使用作為攻擊較胖男子兇器】
    ，但我都未曾聽見較胖男子哀嚎聲，可能是較胖男子已不醒
    人事，倒地不起。我第二次觀視案發地葉燈燦未在場，我只
    看見較瘦男子一人，因為第二次觀視案發地時天色已晚且離
    我視野較遠，我只看見較瘦男子持椅子及磚塊往地上猛砸，
    可能較胖男子躺在地上不醒人事任由較瘦男子攻擊。我第一
    次觀視時是靠近我美髮店較近沙發(隆田陸橋西側)，第二次
    觀視較靠近隆田陸橋東側之椅子旁，也就是命案現場。我於
    99 年9月15日18時54分由我經營的美髮店打電話報案，我報
    警時，較瘦男子還在攻擊地面，等巡邏員警駕巡邏車抵達現
    場時，因開著警示燈遭較瘦男子發現，便往陸橋東側旁小路
    徒步逃逸。案發時現場有停放一部倒在地上之機車」( 見警
    卷第4至8頁，相驗卷第21至25頁)、「99年9月15日案發當時
    有目擊被告與死者發生爭執，我當時在美髮店後面的窗戶看
    出去，那裡離案發現場距離約50公尺，當時天空有點暗，但
    仍可看清楚。葉燈燦將被告拉開。因為那常有人吵架，且我
    還要工作，我覺得沒有什麼，就跑去工作。我有目睹被告行
    兇過程。因為後來又聽到很大聲的砸東西聲音，我又跑去看
    ，當時天色又更暗些，但還是可以看見被告拿木型椅子及磚
    塊往死者身上砸及地下砸。我沒有看清楚砸哪裡，但是看見
    被告往地下砸。我同事有聽到死者哀叫聲，但是因為我還要
    幫客人燙頭髮，所以輪流去看，我去看時，因為覺得事態嚴
    重，才去報警。」(見相驗卷第41至46頁、偵卷第4至15頁)
    等語明確。
  4.且依卷附照片，由證人洪志清所在之目擊地點即美髮店後方
    窗戶，確實可以看到案發現場（見警卷第37至39頁）；另依
    法務部法醫研究所鑑定結果表示: 「死者左臉頰有直角形擦
    挫傷，左下胸壁外側有長條狀挫傷，此分別符合警方送至解
    剖現場之磚塊與木器之外觀形態」等語（見相驗卷第106 頁
    ），亦足證被告確有以木椅柄、磚塊毆擊被害人之情。此外
    ，復有臺南縣警察局麻豆分局扣押物品目錄表、刑案現場圖
    、刑案現場照片、刑案蒐證照片、路口監視器擷取影像、自
    願受搜索同意書、搜索扣押筆錄可資佐證( 見警卷第23至30
    頁、第40至72頁，相驗卷第29至37頁) ，足認被告任意性自
    白與事實相符。
  (二)又被害人確實因被告持上開木椅柄、磚塊毆打被害人，致被
    害人而受有如事實欄所載之創傷，經送醫急救，仍因頭部、
    軀幹及上肢多處鈍力傷，導致顱骨粉碎性及壓迫性骨折、顱
    內出血及腦挫傷，最後因神經性休克死亡之事實，亦有財團
    法人奇美醫院柳營分院診斷證明書、相驗屍體證明書、臺南
    縣警察局新化分局相驗照片、法務部法醫研究所解剖報告書
    、鑑定報告書在卷可稽（見警卷第74頁、相驗卷第69至74、
    78至84、95至106頁），是被告之毆擊行為與被害人之死亡
    結果間，具有相當因果關係，亦堪認定。
三、被告辯護人之辯護意旨雖辯稱: 被告係遭被害人辱罵、毆打
    後，才出手互毆，並持木椅柄、磚塊繼續毆打被害人，兩人
    並無深仇大恨，應無殺人之故意，本件被告僅應負傷害致死
    之罪責云云。惟查:
  (一)按刑法上殺人罪與傷害罪之區別，本視加害人有無殺意為先
    決條件，不能因加害人與被害人無深仇大恨，即認無殺人之
    故意；又被害人所受之傷害程度，雖不能據為認定有無殺意
    之唯一標準，但加害人之下手情形如何，於審究犯意方面，
    仍不失為重要參考資料，自應審酌當時情況，視其有無持兇
    器、兇器種類、下手輕重及加害部位等以為判斷之參考（最
    高法院55年台上字第1291號、20年非字第104 號判例及90年
    度台上字第1808號、91年度台上字第1038號判決意旨參照）
    。查本件被告所持以行兇之木椅柄、磚磈均屬堅硬之物，以
    之持續重擊人之頭部，極為可能造成人體重大損害，且頭部
    為人體之重要部位，以硬物持續重擊，足以導致死亡，此乃
    眾所周知之常識，而被告係智識健全之成年人，對此自應有
    所認識。然被告竟以前開木椅柄、磚塊等物，持續重擊被害
    人頭部等身體部分，並致被害人顱骨粉碎性及壓迫性骨折、
    顱內出血及腦挫傷，有上開解剖鑑定書可按。則被告顯非僅
    係出於教訓毆打被害人身體而已，而係一再持續分持前開物
    品猛力供擊被害人。且依證人洪志清之證詞，被告於被害人
    倒地後，仍持上開器物繼續毆擊被害人，則其顯有致被害人
    死亡之故意甚明。故辯護人為被告辯稱被告僅有傷害之故意
    ，而生被害人死亡之結果，應僅觸犯傷害致死之罪責，尚難
    憑採。
  (二)至被告於警詢雖另辯稱: 其於案發前與友人共喝二瓶高梁酒
    ，且與被害人共飲米酒，案發時因飲酒加怒氣難消，致失理
    智而打死被害人等語。惟被告於偵查中陳稱：二瓶高梁是從
    早上開始喝的，到案發現場意識還很清楚等語（偵字第10頁
    ），且於案發後對案發前第一次與被害人發生口角衝突係由
    村長葉燈燦排解等情，亦記憶甚詳，再者被告於案發後尚能
    騎機車前往友人住處飲酒等情，均足認被告於本件犯行時精
    神意思能力未因飲酒而有影響甚明。
  (三)綜上所陳，本案事證明確，被告殺人犯意堪以認定，應予依
    法論科。
四、核被告所為，係犯刑法第271條第1項之殺人罪。其持續多次
    毆擊被害人頭部之行為，係於密接之時間內，在同一地點，
    持續侵害同一之生命法益，各行為之獨立性極為薄弱，本於
    單一殺人犯意而為，依一般社會通念，在時間差距上難以強
    行分開，應視為數個舉動之接續實行，為包括之一行為予以
    評價，屬單純一罪。另被告有事實欄所載之有期徒刑執行完
    畢紀錄，有臺灣高等法院被告前案紀錄表在卷可按，其於有
    期徒刑之執行完畢後五年內，故意再犯本件有期徒刑以上之
    罪，為累犯，應依刑法第47條第1 項之規定加重其刑（法定
    刑為死刑、無期徒刑部分，依法不得加重）。
五、按量刑的輕重，屬事實審法院得依職權自由裁量之事項，苟
    已斟酌刑法第57條各款所列情狀而未逾越法定刑度，不得遽
    指為違法，且在同一犯罪事實與情節，如別無其他加重或減
    輕之原因，下級審量定之刑，亦無過重或失輕之不當情形，
    則上級審法院對下級審法院之職權行使，原則上應予尊重。
    經查:
  (一)原審判決以被告罪證明確，因予適用刑法第271條第1項殺人
    罪論處；並敘明被告為累犯，應依刑法第47條第1 項規定加
    重其刑；復審酌被告與被害人並無宿怨，僅因細故發生爭執
    ，即萌生殺機，無視他人生命之寶貴，惡性非輕，且其毆擊
    被害人頭部致創傷，手段激烈，所侵害者為個人法益中最重
    要之生命法益，衡酌被害人正值青壯，卻遭被告刺殺，其無
    價生命因之斷送，令被害人之家屬悲痛莫名，犯罪所生損害
    巨大，兼衡被告之素行、犯罪時所受刺激、智識程度、家庭
    狀況、迄未能與被害人家屬達成和解，再考量被告自始坦承
    犯行之犯罪後態度等一切情狀，認量處被告有期徒刑十年六
    月；另就被告持以行兇殺人所用之木椅柄及磚塊，認係案發
    現場他人所棄置，被告隨手拾以行兇，均非被告所有，又扣
    案被告所有並沾有血跡之白色上衣一件，僅係其平時穿著之
    衣物，非殺害被害人所用之物，均不為沒收之宣告。
  (二)本院經核原審認事用法俱無不當，量刑亦稱妥適。檢察官上
    訴指摘原審量刑過輕云云，並無理由，上訴應予駁回。
據上論結，應依刑事訴訟法第368條，判決如主文。
本案經檢察官許美女到庭執行職務。
中    華    民    國   100    年    5     月    24    日
                  刑事第六庭    審判長法  官  董武全
                                      法  官  孫玉文
                                      法  官  賴純慧
以上正本證明與原本無異。
如不服本判決應於收受送達後10日內向本院提出上訴書狀，其未
敘述上訴理由者，並得於提起上訴後10日內向本院補提理由書（
均須按他造當事人之人數附繕本）「切勿逕送上級法院」。
                                      書記官  蔡宜均
中    華    民    國   100    年    5     月    24    日
中華民國刑法第271條第1項
殺人者，處死刑、無期徒刑或10年以上有期徒刑。